【裁判字號】    96,訴,2778
【裁判日期】    971231
【裁判案由】    分割共有物
【裁判全文】
臺灣臺中地方法院民事判決              96年度訴字第2778號
原      告    卯○○
訴訟代理人    李春生  律師
被      告    寅○○
              丑○○
              戊○○即李劉秀.
                      -1號
              己○○即李劉秀.
              庚○○即李劉秀.
              辛○○即李劉秀.
              辰○○
兼法定代理人  子○○
被      告    丁○○○○○○○.
              甲○○○○○○○.
              壬○○○○○○○.
              乙○○○○○○○.
              癸○○○○○○○.
              丙○○○○○○○.
                      173-.
上列當事人間請求分割共有物事件，經本院於民國97年12月4日
言詞辯論終結，判決如下：
    主      文
被告石內道子、石內明夫、村田幸子、石內明昌、村松敏江、石
內明義就坐落台中縣東勢鎮○○○段新伯公小段三００地號土地
，地目：建、面積九五六平方公尺及同地段同小段三００之一1
地號，地目：建、面積九三平方公尺二筆土地，被繼承人劉繼弘
應有部分十分之二，辦理繼承登記。
被告寅○○、丑○○、戊○○、己○○、庚○○、辛○○、辰○○等七人就被繼承人劉賴六娘、李劉秀琴所公同共有上開二筆土
地十分之三部分，辦理繼承登記。
兩造共有第一項所示二筆土地其分割方法，如台中縣東勢地政事
務所民國九十七年六月十八日土地複丈成果圖Ｅ部分面積０．０
五二四公頃歸原告取得，Ｃ部分面積０．０三一五公頃歸被告寅
○○、丑○○、戊○○、己○○、庚○○、辛○○、辰○○、子
○○等八人公同共有。Ｄ部分面積０．０二一０公頃歸被告石內
道子、石內明夫、村田幸子、石內明昌、村松敏江、石內明義等
六人公同共有。
訴訟費用由被告寅○○、丑○○、戊○○、己○○、庚○○、辛○○、辰○○、子○○連帶負擔十分三，由被告石內道子、石內
明夫、村田幸子、石內明昌、村松敏江、石內明義連帶負擔十分
之二，餘由原告負擔。
    事實及理由
壹、程序事項：
一、被告李劉秀琴於起訴後，於民國97年5月30日死亡，其訴訟
    當然停止，然其後經原告於同年7月14日聲明由其繼承人即
    被告戊○○、己○○、庚○○、辛○○承受其訴訟，並經本
    院將聲明承繼受訴訟狀繕本送達予該等被告收受，自生承受
    訴訟之法律效果，先此敘明。
二、被告丑○○、戊○○（即李劉秀琴之承受訴訟人）、己○○
    （即李劉秀琴之承受訴訟人）、庚○○（即李劉秀琴之承受
    訴訟人）、辛○○（即李劉秀琴之承受訴訟人）、辰○○、
    子○○、丁○○○○○○○、甲○○○○○○○、壬○○○○○○○、乙○○○○○○○、癸○○○○○○○、丙○○○○○○○經合法通知，未於言詞辯論期日到場，核無民事
    訴訟法第386條各款所列情形，爰依原告之聲請，由其一造
    辯論而為判決。
貳、兩造爭執要旨：
一、原告主張：坐落台中縣東勢鎮○○○段新伯公小段300地號
    建、956平方公尺及同地段同小段300-1地號建、93平方公尺
    兩筆土地（下稱系爭兩筆土地）依土地登記謄本所載共有人
    及應有部分比例分別為：劉繼弘10分之2，卯○○10分之
    5，寅○○、劉賴六娘、丑○○、李劉秀琴、辰○○、子○○等六人公同共有應有部分10分之3。系爭土地並無因物之
    使用目的不能分割亦無不分割之約定，自得依民法第823條
    請求分割共有物。又系爭兩筆土地原為同一筆土地（即新伯
    公小段300地號），係地政機關逕分割為兩筆土地，而非共
    有人協議分割所致，依誠信及衡平法則自應還原合併視為一
    筆土地予以分割。再者共有人劉繼弘及公同共有人劉賴六娘
    均已死亡，分割前自應由法定繼承人辦理繼承登記為公同共
    有（遺產未分割）始能依法分割。被繼承人劉繼弘之法定繼
    承人為石內道子、石內明夫、村田幸子、石內明昌、村松敏
    江、石內明義等六人。被繼承人劉賴六娘之法定繼承人為寅
    ○○、丑○○、李劉秀琴、辰○○等四人，又李劉秀琴於起
    訴後之97年5月30 日死亡，法定繼承人為戊○○、己○○、
    庚○○、辛○○等四人，並經原告於97年7月14日聲明承受
    訴訟在案。分割分法宜採原物分割為方法，其分割方案為如
    附圖（台中縣東勢地政事務所97年6月18日土地複丈成果圖
    ）所示Ｅ部分面積0.0524公頃分歸原告取得，Ｄ部分面積0.
    0210公頃分歸被告石內道子、石內明夫、村田幸子、石內明
    昌、村松敏江、石內明義等六人公同共有，Ｃ部分面積0.03
    15公頃分歸被告寅○○、丑○○、戊○○、己○○、庚○○
    、辛○○、辰○○、子○○等八人公同共有等語。並聲明：
    判決主文第1至3項所示。
二、被告寅○○抗辯：其對原告提出之分割方案，並無意見，同
    意原告請求分割，然關於附圖所示道路，並非既成道路，係
    其所私設之道路，該道路會經過其所有之同段301地號土地
    ，並不是占用同段300地號之道路，故其不同意將該道路規
    劃為分割方案之一，另同段301地號及301之2地號土地均為
    其所有，但其仍堅持應於原告所提出之分割方案E部分之土
    地，應另設一條路供其通行等語，並聲明：原告之訴駁回。
三、其餘被告未於言詞辯論期日到場，亦未提出書狀作何聲明或
    陳述以供本院審酌。
參、得心證之理由：
一、按共有人得隨時請求分割共有物，但因物之使用目的不能分
    割或契約定有不可分割之期限者，不在此限；又共有物之分
    割，依共有人協定之方法行之，分割方法不能協定者，法院
    得依任何共有人之聲請，以原物分配於各共有人，民法第82
    3條第1項、第824條第1項、第2項第1款分別定有明文。又分
    割共有物既對物之權利有所變動，即屬處分行為之一種，凡
    因繼承於登記前已取得不動產物權者，其取得雖受法律之保
    護，不以其未經繼承登記而否認其權利，但繼承人如欲分割
    其因繼承而取得公同共有之遺產，因屬於處分行為，依民法
    第759條規定，自非先經繼承登記，不得為之，且為訴訟經
    濟計，當事人一訴請求辦理繼承登記後再為分割，並無不可
    ，最高法院68年度第13次民事庭會議、70年度第2次民事庭
    會議決議、69年台上字第1012號判例可資參照。再分割共有
    物，以消滅共有關係為目的。
二、查原告主張系爭兩筆土地原告共有人及應有部分比例均分別
    為：劉繼弘10分之2，卯○○10分之5，寅○○、劉賴六娘、
    丑○○、李劉秀琴、辰○○、子○○等六人公同共有應有部
    分10分之3，又系爭兩筆土地並無不能分割之情形，兩造亦
    無不分割之特約，而就分割方法未能達成協議，業據原告提
    出土地登記謄本為證，並被告寅○○所不爭執，其餘被告經
    合法通知，既未於言詞辯論期日到場，亦未提出書狀作何聲
    明或陳述以為爭執，依民事訴訟法第280條第3項、第1項之
    規定，視同自認，是堪信原告主張之事實為真正。又查，(一)
    劉繼弘於59年8月31日死亡，自應由其繼承人即丁○○○○○○○、甲○○○○○○○、壬○○○○○○○、乙○○○○○○○、癸○○○○○○○、丙○○○○○○○繼承其財
    產，此可參照原告提出之戶籍謄本資料可知，(二)劉賴六娘，
    則於95年7月4日死亡，亦應由其繼承人即劉秀琴、寅○○、
    丑○○繼承，及寅○○（88年4月28日死亡）之養子辰○○
    代位繼承，而劉秀琴復於起訴後97年5月30日死亡，其所繼
    承部分，自應由其繼承人戊○○、己○○、庚○○、辛○○
    再為繼承，從而，原告分別請求被告石內道子、石內明夫、
    村田幸子、石內明昌、村松敏江、石內明義就被繼承人劉繼
    弘之系爭兩筆不動產應有部分辦理繼承登記，及請求被告寅
    ○○、丑○○、戊○○、己○○、庚○○、辛○○、辰○○
    等七人就被繼承人劉賴六娘與被告寅○○、丑○○、辰○○
    、子○○所公同共有系爭兩筆土地10分之3部分，辦理繼承
    登記，均無不合。
三、次按公同關係存續中，各公同共有人，不得請求分割其公同
    共有物，民法第829條定有明文，此乃因公同共有關係因公
    同共有關係而生，而有共同之目的，故在該關係終止前，不
    得分割公同共有物，惟公同共有之遺產，依民法第1164條之
    規定，繼承人得隨時請求分割，此項規定乃指包含請求終止
    公同關係之情形，查本件係原告就系爭兩筆土地之分別共有
    關係，請求分割共有物，並非係繼承人就終止公同關係請求
    分割，是關於被告石內道子、石內明夫、村田幸子、石內明
    昌、村松敏江、石內明義就被繼承人劉繼弘之系爭兩筆不動
    產應有部分辦理繼承登記部分，及被告寅○○、丑○○、戊○○、己○○、庚○○、辛○○、辰○○等七人就被繼承人
    劉賴六娘、李劉秀琴所公同共有系爭兩筆土地10分之3部分
    ，應無從為分割之判決，附此敘明。
四、又按數筆土地，於共有之初，原屬一筆土地，嗣因共有人同
    意先行分筆或地政機關依法逕行分割，而於聲請判決分割時
    ，已由一筆變成多筆，共有人及應有部分均無變更，此際，
    如將之視為數筆土地而做數共有物之分割，即不合於共有人
    之原意，且有害於共有人之利益，自應准為合併分割，最高
    法院85年度台上字第943號著有判決意旨可參，查原告主張
    系爭土地原為同一筆土地（即新伯公小段300地號），其後
    因地政機關逕行分割，除原有地號外，增加新伯公小段300
    之1地號，此與原告所提出前開土登記謄本相符外，且兩造
    間之共有人數及應有部分復均為相同，是原告請求合併分割
    ，依上開說明雖未經全體共有人同意，仍應准許。
五、復按法院裁判分割共有物，須斟酌各共有人之利害關係、使
    用情形、共有物之性質及價值、經濟效用、符合公平經濟原
    則，其分割方法始得謂為適當，最高法院91年度台上第805
    號判決意旨可資參照。經查：
  1.系爭二筆土地合併觀之，地形略呈西北及東南之傾斜狀，西
    北除緊鄰同段301之2地號外，並從正北、西北至西邊均由同
    段301地號所緊鄰包圍，南邊則與同段301之1地號緊鄰，又
    西側邊緣設有2.3至5公尺寬之私設道路可供通行，並有一建
    物（鐵皮屋）橫跨系爭二筆土地（即300地號）南端與緊鄰
    之同段301之1地號間，此業經本院及台中縣東勢地政事務所
    測量人員於97年6月18日至現勘驗屬實，製有勘驗筆錄及複
    丈成果圖在卷可憑。
  2.查如附圖所示Ｅ面積0.0524公頃部分，現有一建物（鐵皮屋
    ）橫跨系爭兩筆土地（即300地號）南端與緊鄰之同段301之
    1 地號間，原告於97年6月18日自陳該房屋為其所，是關於
    該部分之土地與其關係較為密切，而如附圖所示Ｃ部分，與
    被告寅○○所有之同段301地號相緊鄰，復又有如附圖所示
    2.3至5公尺寬之私設道路可供通行，雖該道路除部分占用系
    爭兩筆土地之同段300地號，其餘部分均占用緊鄰之同段301
    地號，該地號被告寅○○又自陳為其所私設，是以此觀之，
    若將該部分分配予被告寅○○公同共有，將來除得與同段30
    1地號合併使用，更可使用該部分所私設道路對外通行，足
    見該部分之土地已無另設道路之必要，是其抗辯應另設一條
    路供其通行云云，顯無可採，是附圖所示Ｃ部分面積0.0315
    公頃分歸被告寅○○、丑○○、戊○○、己○○、庚○○、
    辛○○、辰○○、子○○等八人公同共有應較為妥適，至於
    剩餘如附圖所示Ｄ部分面積0.0210公頃若分歸被告石內道子
    、石內明夫、村田幸子、石內明昌、村松敏江、石內明義等
    六人公同共有，除渠等人均於日本，且無上開地緣之關係，
    分割於地處，又緊鄰如附圖所示2.3至5公尺寬之私設道路等
    情，是本院參酌系爭土地使用現況、土地使用之經濟利益及
    共有人之意願等情，認採附圖所示之分割方法，為公平適當
    。
  (五)綜上所述，原告請求被告石內道子、石內明夫、村田幸子、
    石內明昌、村松敏江、石內明義就系爭兩筆土地被繼承人劉
    繼弘應有部分10分之2，辦理繼承登記；被告寅○○、丑○○、戊○○、己○○、庚○○、辛○○、辰○○等七人就被
    繼承人劉賴六娘、李劉秀琴所公同共有系爭兩筆土地10分之
    3部分，辦理繼承登記，及如附圖所示之前述分割方案，為
    屬洽當，爰判決如主文第1至3項所示。
六、末按分割共有物事件，本質上並無訟爭性，兩造本可互換地
    位，由任一共有人起訴請求分割，均無不可；本件原告之請
    求雖有理由，但如由被告負擔全部費用，顯有失公平，是本
    院酌量兩造之情形，認訴訟費用宜由各當事人依其就各筆土
    地之原應有部分比例分擔，併此敘明。
肆、訴訟費用負擔之依據：民事訴訟法第80條之1、第85條第2項
    。
中    華    民    國    97    年    12    月    31    日
                  民事第三庭    法  官  許石慶
正本係照原本作成。
如對本判決上訴，須於判決送達後20日內向本院提出上訴狀。
中    華    民    國    97    年    12    月    31    日
                                書記官


司法院資訊處製作；財團法人民間司法改革基金會備份。
